最高法院民事判決　　　　　　九十四年度台上字第一六一三號
　　上　訴　人　甲○○○
　　　　　　　　　　　　　-1.
　　　　　　　　丙 ○ ○　住.
　　　　　　　　丁 ○ ○　住台灣省台北縣永和市○○路○段
　　　　　　　　　　　　　20.
　　　　　　　　乙 ○ ○　住.
　　　　　　　　　　　　　-2.
　　　　　　　　以上四人均為.
　　共　　　同
　　訴訟代理人　楊 進 興律師
　　被 上訴 人　台北市私立北大幼稚園
　　　　　　　　　　　　　設台北市○○區○○路321巷23號
　　兼上列一人
　　法定代理人　庚 ○ ○　住.
　　　　　　　　兼黃阿詳之承.
　　被 上訴 人　壬 ○ ○　住台北市○○區○○路321巷23號4
　　　　　　　　　　　　　樓
　　　　　　　　辛 ○ ○　住台北市○○區○○街302巷32-1
　　　　　　　　　　　　　號
　　　　　　　　子 ○ ○　住台灣省台北縣新莊市○○路457
　　　　　　　　　　　　　巷1.
　　　　　　　　己 ○ ○　住.
　　　　　　　　戊 ○ ○　住台北市○○○路○段419巷8號
　　　　　　　　黃 薪 　原.
　　　　　　　　　　　　　住台.
　　　　　　　　　　　　　11.
　　　　　　　　癸 ○ ○　住台北市○○○路○段168巷5號5樓
　　　　　　　　以上六人均為.
上列當事人間請求拆屋還地等事件，上訴人對於中華民國九十四
年三月二十三日台灣高等法院第二審更審判決（九十二年度重上
更(一)字第八五號），提起上訴，本院判決如下：
    主  文
原判決廢棄，發回台灣高等法院。
    理  由
本件上訴人主張：台北市○○區○○段四小段六○四號土地（下
稱系爭土地）為伊被繼承人王鳳池（為第一審原告，於原審訴訟
繫屬中死亡，由其法定繼承人即上訴人四人聲明承受訴訟）於民
國八十一年間向法院投標買受，於八十八年七月三日辦妥所有權
移轉登記。詎第一審共同被告黃阿詳（於訴訟繫屬中死亡，由其
法定繼承人即被上訴人辛○○、庚○○、子○○、己○○、戊○
○、黃薪　、癸○○聲明承受訴訟）以其所有位在系爭土地上之
建物即門牌號碼台北市○○區○○路三二一巷二三號一至四樓之
房屋（下稱系爭房屋）無權占用系爭土地。嗣黃阿詳於八十八年
六月九日將系爭房屋以贈與為原因移轉登記予其孫即被上訴人壬
○○，並將系爭房屋之一、二樓提供其子即被上訴人庚○○開設
台北巿私立北大幼稚園（下稱北大幼稚園），被上訴人均無權占
有系爭土地。又黃阿詳自八十一年間起二次另案提起訴訟，主張
其就系爭土地有優先購買權，致法院執行程序遲至八十八年六月
四日始核發權利移轉證書，伊自八十二年七月二十日繳交投標保
證金新台幣（下同）二百五十四萬元起至八十八年六月八日止，
受有法定利息七十四萬七千三百八十六元之損害等情。爰依民法
第七百六十七條及第一百八十四條規定，求為命：(一)壬○○將系
爭房屋如原判決附圖所示ａ、ｂ、ｃ、ｄ、ｅ、ｆ、ｇ、ｈ、ｉ
、ｊ部分拆除，將占有之土地交還伊，並給付伊自八十八年六月
九日起至交還土地之日止，按年以三百八十七萬零四百元計算之
損害金。(二)庚○○、辛○○、子○○、己○○、戊○○、黃薪
、癸○○（下稱庚○○等七人）及北大幼稚園應自系爭房屋騰空
遷出。(三)庚○○等七人連帶給付伊七十四萬七千三百八十六元之
判決。
被上訴人則以：系爭房地原為訴外人陳森茂、陳森正、陳秀雄共
有，嗣經分別分次拍賣，由訴外人盧益村於七十一年間取得系爭
房屋所有權，黃阿詳則輾轉自盧益村之買受人三六九實業有限公
司取得系爭房屋所有權。系爭土地則於八十一年間由王鳳池拍定
取得所有權，應認基地承買人默許房屋承買人繼續使用土地，伊
非無權占有系爭土地。又黃阿詳先後以有法定地上權、租賃權為
由另案起訴，乃行使憲法所賦予之訴權，要與侵權行為之構成要
件迥異，上訴人請求法定利息之損害賠償，亦屬無據等語，資為
抗辯。
原審維持第一審所為上訴人敗訴之判決，駁回其上訴，無非以：
按土地與房屋為各別之不動產，各得單獨為交易之標的，房屋在
性質上不能與土地使用權分離而存在，亦即使用房屋必須使用該
房屋之地基，基於保護房屋使用權之考量，使房屋所有權與土地
利用權結成一體，促進房屋所有權之安定性，使基地使用權不因
基地物權之嗣後變動而受影響，俾資調和土地與房屋之利用關係
，以避免危害社會經濟，並維公平。故於土地及房屋同屬一人，
而將土地及房屋同時或先後分開出賣之情形，其間雖無地上權設
定，除有特別情事，可解釋為當事人之真意，限於賣屋而無基地
之使用外，均應推斷土地承買人默許房屋承買人繼續使用土地，
但應支付相當代價，此種房屋所有人與土地所有人間之使用土地
法律關係之性質，當屬租賃（最高法院四十八年台上字第一四五
七號判例參照），為杜爭議並期明確，八十九年五月五日施行之
民法第四百二十五條之一乃將其明文化。查系爭房屋坐落於系爭
土地上，系爭土地連同系爭房屋原均為陳森茂、陳森正、陳秀雄
共有，系爭房屋於六十五年十一月間設定抵押權予訴外人台北市
銀行，嗣經法院查封拍賣由盧益村拍定，再輾轉出賣移轉登記為
被上訴人庚○○等七人之被繼承人黃阿詳所有，黃阿詳並將之提
供予北大幼稚園使用，再於八十八年六月九日贈與壬○○，而系
爭土地則於八十一年間由上訴人之被繼承人王鳳池拍定並取得所
有權等情，有系爭土地及房屋登記謄本可憑，復經第一、二審法
院先後會同台北市松山地政事務所及台北市政府地政測量大隊人
員勘驗現場，製有勘驗筆錄及複丈成果圖可稽，堪信此部分之事
實為真正。系爭房屋及系爭土地之所有權人原先既屬相同，系爭
土地及系爭房屋因分開及先後出賣或贈與而異其所有權人，上訴
人與黃阿詳、壬○○間亦無地上權之設定，上訴人復未能舉證證
明系爭房屋及土地之歷次買賣或贈與時，有特別情事可解釋為契
約當事人之真意係限於賣屋或贈屋而無基地使用之情形，則依上
開說明，應推斷上訴人默許黃阿詳、壬○○繼續使用系爭土地，
雙方之法律關係為租賃關係，黃阿詳、壬○○並非無權占有系爭
土地，黃阿詳將系爭房屋及有權使用之系爭土地借予北大幼稚園
使用，北大幼稚園、庚○○亦非無權占有，被上訴人均具有占有
之合法權源。至另案最高法院八十八年度台上字第五三七號判決
意旨係以黃阿詳與陳森正、陳森茂、陳秀雄間就系爭土地上無租
賃關係存在為理由，據以確認黃阿詳、王鳳池間就系爭土地無優
先購買權存在，該確定判決既判力之客觀範圍係確認黃阿詳就系
爭土地無優先購買權存在。而本件之訴訟標的為黃阿詳與王鳳池
間有租賃之法律關係存在，顯與上開最高法院判決之既判力範圍
不同，自不受該判決之拘束。又另案最高法院八十三年度台上字
第一三○九號確定判決之意旨，係認黃阿詳非系爭土地地上權人
，自無優先購買權等語，該判決與本件認定黃阿詳與王鳳池間有
租賃之法律關係存在無涉，當無是否應受該判決既判力拘束之問
題。次按侵權行為損害賠償請求權，以行為人主觀上有故意或過
失不法侵害他人之權利為其成立要件，若行為人無故意或過失，
即無賠償責任可言。查黃阿詳輾轉取得系爭房屋所有權時，系爭
土地所有權即與系爭房屋所有權人有異，黃阿詳對於系爭土地之
利用權能即受影響，於此情形，是否符合民法第八百七十六條法
定地上權規定之情形，或是否有租賃權得占有系爭土地，要屬黃
阿詳所關切，未經法院判決尚難除去其私法地位之不安定，黃阿
詳實有訴請法院判決之確認利益。且黃阿詳既爭執系爭土地之占
有權源，為解決此土地及建築物所有權人關係複雜化問題，亦有
訴請法院判決之必要。故黃阿詳先後二次訴請確認優先購買權存
在之訴訟行為，要屬訴權之正當行使，難認有何侵害上訴人權利
之故意或過失，上訴人主張黃阿詳故意或過失侵害權利，請求黃
阿詳之承受訴訟人賠償損害，難謂有據。上訴人本於民法第七百
六十七條及第一百八十四條規定，請求壬○○拆屋還地及給付損
害金，請求庚○○等七人及北大幼稚園自系爭房屋遷出，及庚○
○等七人連帶給付損害金，均為無理由，不應准許等詞，為其判
斷之基礎。
查上訴人主張系爭房屋所坐落之系爭土地，原登記為陳森正、陳
森茂、陳秀雄三人（下稱陳森正等三人）之被繼承人陳劉三國所
有，而系爭房屋二樓、三樓、四樓分別登記為陳王靜美、蘇美滿
、陳森正所有，系爭房屋及系爭土地原來非同屬一人所有，本件
與最高法院四十八年台上字第一四五七號判例情形不同，無該判
例之適用云云，並提出土地及建物登記謄本為證（原審更(一)卷第
一宗四四、六八至一○五頁）。而依上開土地及建物登記謄本記
載，系爭房屋於七十一年間法院拍賣時，一樓登記為陳森正等三
人共有，二樓為陳王靜美所有，三樓為蘇美滿所有，四樓為陳森
正所有，土地則為陳森正等三人共有，上訴人上開主張似非全然
無據。原審就上訴人此項重要攻擊方法，恝置不論，遽以上開情
詞為上訴人敗訴之判決，自有判決不備理由之違法。上訴論旨，
執以指摘原判決不當，求予廢棄，非無理由。
據上論結，本件上訴為有理由。依民事訴訟法第四百七十七條第
一項、第四百七十八條第二項，判決如主文。
中　　華　　民　　國　九十四　年　　八　　月　三十一　日
                      最高法院民事第四庭
                          審判長法官  吳　正　一
                                法官  劉　福　聲
                                法官  黃　義　豐
                                法官  簡　清　忠
                                法官  李　彥　文
      本件正本證明與原本無異
                                      書  記  官
中　　華　　民　　國　九十四　年　　九　　月　 十三 　日
                                                      Ｅ
